【裁判字號】    98,簡上,74
【裁判日期】    990310
【裁判案由】    分割共有物
【裁判全文】
臺灣屏東地方法院民事判決              98年度簡上字第74號
上  訴  人  甲○○
訴訟代理人  尤秀鈴律師
被 上訴 人  乙○○
訴訟代理人  洪錫鵬律師
上列當事人間請求分割共有物事件，上訴人對於中華民國98年7
月29日本院潮州簡易庭98年度潮簡字第245 號第一審判決提起上
訴，本院於民國99年3 月3 日言詞辯論終結，判決如下：
    主  文
上訴駁回。
第二審訴訟費用由上訴人負擔。
    事  實  及  理  由
一、被上訴人起訴主張：兩造因分割繼承而共有坐落屏東縣枋山
    鄉○○段415 地號、地目建、面積281 平方公尺土地（下稱
    系爭土地），應有部分各二分之一，系爭土地依其使用目的
    無不能分割之情事，且兩造間未訂有不分割之特約，依民法
    第823 條第1 項規定，爰訴請鈞院分割，並希望按應有部分
    比例為原物分割，分配面積各140.5 平方公尺，位置如附圖
    一所示等語。並聲明：准分割系爭土地。
二、上訴人則以：願分割系爭土地，惟兩造就系爭土地各有分管
    範圍，上訴人據以在系爭土地上興建房屋（門牌號碼屏東縣
    枋山鄉○○村○○路146 號），世代住居於此，被上訴人亦
    未提出異議，如附圖一所示分割方案，將拆除部分既有房屋
    ，不符合社會經濟效益，被上訴人有權利濫用之疑，故應以
    現有上開房屋之牆壁為界而分割，其希望分割方案如附圖二
    所示，上訴人取得面積179 平方公尺之土地，被上訴人取得
    面積102 平方公尺之土地，並願以現有建物後方之空地補足
    面積差額，或以金額補償皆可等語置辯
三、原審判決准予分割系爭土地如附圖一所示。上訴人不服提起
    上訴，補稱：請鈞院考慮類推適用民法第796 條之規定云云
    ，上訴聲明：(一)廢棄原判決；(二)准予分割系爭土地如附圖二
    所示。被上訴人則於本院聲明：駁回上訴人之上訴。
四、兩造不爭執之事實：
    (一)系爭土地為兩造所共有，有其土地登記謄本、地籍圖謄本
      為證，依其使用目的無不能分割之情事，且兩造間未訂有
      不分割之特約。
    (二)上訴人已在系爭土地上興建房屋（門牌號碼屏東縣枋山鄉
      楓港村港邊路146 號），並住居於此。
五、得心證之理由：
    本件兩造所爭執之處，應在於：分割方法究如附圖一所示或
    如附圖一所示較為公平適當？茲說明如下：
    (一)本件被上訴人在第一審請求分割系爭土地，核無不合，應
      予准許，合先敘明。
    (二)按分割之方法不能協議決定者，法院得因任何共有人之請
      求，命以原物分配於各共有人，但各共有人均受原物之分
      配顯有困難者，得將原物分配於部分共有人；原物分配顯
      有困難時，得變賣共有物，以價金分配於各共有人，或以
      原物之一部分分配於各共有人，他部分變賣，以價金分配
      於各共有人，民法第824 條第2 項第1 款、第2 款定有明
      文。裁判上定共有物分割之方法時，法院本有自由裁量之
      權，不受任何共有人主張之拘束，最高法院著有29年上字
      第1792號判例可稽。請求分割共有物之訴，應由法院依民
      法第824 條命為適當之分配，不受任何共有人主張之拘束
      ；審判上共有物分割方法，應由法院斟酌當事人之聲明、
      共有物之性質、經濟效用及全體共有人之利益等公平決定
      之（最高法院74年度第1 次民事庭會議決議(二)參照）。
    (三)查系爭土地為建地，坐落屏東縣枋山鄉楓港村海邊，距離
      西側堤防約80公尺，北面鄰港邊路，面寬約20公尺，土地
      地形呈不規則狀，但平均深度約16公尺，其上有上訴人興
      建並住居之屏東縣枋山鄉○○村○○路146 號房屋，該屋
      由東向西為1 層樓、2 層樓、1 層樓之3 連棟磚石造建築
      ，鄰港邊路面寬約14公尺，剩餘土地部分則為已傾倒無屋
      頂覆蓋「土角厝」，有照片18張、原審97年11月17日、98
      年2 月27日勘驗筆錄及略圖附卷可佐（原審卷21～26頁、
      34～37頁、40～43頁、61～64頁）。如採取附圖二分割方
      案，固然得以保留上訴人所有屏東縣枋山鄉○○村○○路
      146 號全部房屋，但被上訴人取得之編號Ａ部分土地，臨
      港邊路約6 公尺寬，再扣除後方不規則之畸零地形後，利
      於規劃建築使用之長度約為12公尺，適宜建築使用地形面
      積僅約為72平方公尺，相較之下，上訴人取得之編號Ｂ部
      分土地，臨港邊路約達16公尺寬，扣除後方不規則之地形
      後，整體可供建築面積約160 平方公尺，兩者差距達一倍
      餘，且建築地形上，被上訴人部分呈長條狀，上訴人部分
      則略呈四方形，顯然附圖二分割方案將使上訴人取得最佳
      優勢利益，而致兩造使用系爭土地之利益嚴重失衡；反觀
      附圖一分割方案，兩造取得分割後之土地，扣除南方倒三
      角形之畸零地後，兩造利於規劃建築使用面積均略為100
      平方公尺，且臨港邊路之寬度各約為8 公尺、12公尺，使
      得可供規劃建築使用之房屋寬度較為平均，並保留上訴人
      既有2 層樓主體建物及相鄰西側之1 層樓建物，兩造亦皆
      承擔系爭土地分割後關於不規則形狀畸零地所衍生無法完
      全利用之部分損失，達成兩造使用分割後土地之利益平衡
      ，避免偏廢於一方利益之最大滿足，俾以維護系爭土地分
      割後最大經濟效用。可見附圖一分割方案較為公平適當，
      亦無不能按其應有部分受分配之問題。
    (四)至上訴人宣稱其係按分管範圍興建房屋一節，被上訴人於
      原審即已否認，況縱若屬實，惟裁判分割共有物，屬形成
      判決，法院定共有物之分割方法，固應斟酌當事人之聲明
      、共有物之性質、經濟效用及全體共有人之利益等，而本
      其自由裁量權為公平合理之分配，但並不受當事人聲明、
      主張或分管約定之拘束（最高法院93年度台上字第1797號
      、88年度台上字第1799號裁判要旨參照）。是本件共有物
      若依現狀即上訴人所言分管範圍為分割，顯失公平且不合
      經濟利益，果真有分管約定存在，亦不足以為分割方法之
      依據。
    (五)至上訴人又聲稱可類推適用民法第796 條之規定云云，惟
      在兩造未依分割結果辦畢分割登記前，尚不能單獨取得分
      得土地之所有權，自無分得土地間已有疆界之可言，更無
      共有人建築房屋逾越該疆界之問題（最高法院88年度台上
      字第764 號裁判要旨參照），是上訴人此言，於法無據，
      亦難採憑。
六、綜上所述，原審准予分割並無違誤，其分割方法亦屬妥適。
    從而，上訴人指摘原審所為分割方法不當，求予廢棄改判，
    為無理由，應予駁回。
七、至兩造其餘之攻擊或防禦方法及未經援用之證據，經本院斟
    酌後，認為均對本判決結果不生影響（因應有部分爭執，並
    非分割共有物之訴之訴訟標的，本院應不受其主張之拘束，
    逕依土地登記謄本所載應有部分比例定其分割方法），自無
    逐一詳予論駁之必要，併此敘明。
八、訴訟費用負擔之依據：民事訴訟法第78條。
中    華    民    國    99    年    3     月    10    日
                  民事第二庭    審判長法  官  張世賢
                                      法  官  胡晏彰
                                      法  官  蔡嘉裕
正本係照原本作成。
本判決不得上訴。
中    華    民    國    99    年    3     月    10    日
                                      書記官  蘇小雅

司法院資訊處製作；財團法人民間司法改革基金會備份。
